臺灣高雄地方法院民事判決　　　　　　　95年度勞訴字第48號
原　　　告　己○○
　　　　　　子○○
　　　　　　乙○○
上　一　人
訴訟代理人　甲○○
原　　　告　戊○○
　　　　　　庚○○
　　　　　　丁○○
上　一　人
訴訟代理人　丙○○
原　　　告　壬○○
訴訟代理人　辛○○
被　　　告　海光企業股份有限公司
法定代理人　癸○○
訴訟代理人　李昌明律師
上列當事人間請求給付退休金事件，本院於民國96年2 月14日言
詞辯論終結，判決如下：
    主      文
被告應給付原告己○○新臺幣貳拾參萬零陸佰柒拾參元；給付原
告子○○新臺幣壹拾陸萬貳仟壹佰柒拾肆元；給付原告乙○○新
臺幣參拾陸萬貳仟陸佰壹拾玖元；給付原告戊○○新臺幣貳拾參
萬柒仟柒佰肆拾捌元；給付原告庚○○新臺幣貳拾壹萬伍仟參佰
柒拾貳元；給付原告丁○○新臺幣貳拾萬陸仟壹佰陸拾壹元；給
付原告壬○○新臺幣參拾貳萬貳仟陸佰伍拾玖元。
原告庚○○其餘之訴駁回。
訴訟費用由被告負擔十分之九，餘由原告庚○○負擔。
    事實及理由
一、按訴狀送達後，原告不得將原訴變更或追加他訴，但擴張或
    減縮應受判決事項之聲明者，不在此限，民事訴訟法第255
    條第1 項第3 款定有明文。本件原告起訴時，聲明被告應給
    付原告新臺幣（下同）1,822,828 元，嗣於本院審理中，變
    更為被告應給付原告1,910,999 元，核屬擴張應受判決事項
    之聲明，則揆諸前揭規定，自屬合法。
二、原告起訴主張：原告均係曾受僱於被告之退休員工，其到職
    及退休日期各如附表第二欄所示。因原告於任職期間，均領
    有屬於經常性給與且為勞務對價之誤餐費、加班費、激勵獎
    金及特別休假之未休假獎金（下稱特休未休獎金），惟被告
    於給付原告退休金時，並未將上開項目之金額列入平均工資
    計算退休金，致被告給付原告之退休金分別短少如附表第七
    欄所示之金額，則原告自得請求被告補發短少之金額，爰依
    退休金請求權之法律關係，求為判決：被告應各給付原告如
    附表第七欄所示之金額。
三、被告則以：原告固曾受僱於被告，並已辦理退休，惟誤餐費
    係被告體恤值午班、晚班之員工而提供廚房烹飪或外購餐點
    ，嗣因員工反應菜色不佳始改發現金，故性質上屬於耽誤員
    工用餐時間所提供之餐費，為恩惠性之給與，並非工資；又
    因勞動基準法於民國91年12月10日修正時，將勞工每週總工
    時不超過48小時之規定改為每兩週總工時不超過84小時，被
    告遂縮短員工每週總工時為42小時，惟原告庚○○、乙○○
    及壬○○為賺取較多工資，自行要求每週加班6 小時，被告
    始改以獎金名義支付其報酬，故此項獎金性質上並非加班費
    ，自不屬於工資；另激勵獎金係於生產旺季時，為鼓勵員工
    士氣，於生產噸數達到規定標準始發放之獎金，並非每年均
    有施行，即不得計入平均工資；至原告之特別休假，應於退
    休前自行休假完畢，如未休完而發給獎金，係屬恩惠性之給
    與，且屬勞動契約終止後之所得，亦無庸列入平均工資計算
    退休金。是以，被告核發之退休金金額並無違誤，則原告自
    無權請求被告補發退休金等語置辯，求為判決：原告之訴駁
    回。
四、兩造不爭執之事實：
  (一)原告均曾受僱於被告，並已合法退休，其任職期間各如附表
    第二欄所示。
  (二)被告於核發原告之退休金時，並未將如附表第三至六欄所示
    之誤餐費、加班費、激勵獎金及特休未休獎金列入平均工資
    計算，如將該等金額計入平均工資，則被告應再給付原告如
    附表第七欄所示之差額。
  (三)依被告之公司規定，輪班午班、晚班之員工得分別領取70元
    、140 元之誤餐費。
  (四)原告於退休前6 個月內，並無申請特別休假後仍依被告之要
    求而於該特休日上班之情形。
五、本件經兩造協議簡化爭點為：誤餐費、加班費、激勵獎金及
    特休未休獎金應否列入平均工資計算退休金？茲敘述如下：
  (一)按工資係勞工因工作而獲得之報酬，包括工資、薪金及按計
    時、計日、計月、計件以現金或實物等方式給付之獎金、津
    貼及其他任何名義之經常性給與均屬之，勞動基準法第2 條
    第3 款定有明文。是以，凡勞工因工作而獲得之報酬，不論
    是否具有經常性，均屬工資。至於其他給付，如具有「勞務
    之對價」及「經常性之給與」，則不論其給付名稱為何，亦
    屬工資。
  (二)誤餐費部分：
  1.經查，原告擔任被告員工時之作業方式，係採24小時3 班制
    輪值，上午8 時至下午4 時為日班，下午4 時至夜間12時為
    午班，夜間12時至翌日上午8 時為晚班，凡輪值午班、晚班
    之員工，被告均分別發給70元、140 元之誤餐費，此一輪班
    工作型態，於原告受僱時即知悉並同意依日、午、晚班之3
    班制方式輪值，各班之工作性質、地點、環境均同，原告輪
    值各班之比例亦相同，僅值勤時間不同等情，為被告所不爭
    執，並經證人即被告之職員黃惠初證述綦詳（見本院卷第12
    7 頁），自堪信為真實。則依被告之營運性質，輪值午、晚
    班乃該公司內3 班制員工一貫性、常態性之工作型態，尚與
    一般公司行號為應付臨時性之業務需求偶而為之者有間。且
    被告核發誤餐費，係給與有輪值午、晚班之員工，輪值午班
    固定發給70元，輪值晚班固定發給140 元，並不因工作內容
    、職階而有差別，如未實際值班，則不得領取誤餐費，此有
    被告之誤餐費管理辦法1 份在卷可稽（見本院卷第122 頁）
    ，則被告所核發之誤餐費，既係輪值午、晚班之員工始得領
    取，而輪值午、晚班又屬固定之工作制度，自足認核發誤餐
    費屬於兩造間因特定工作條件所形成固定常態工作中可領取
    之給與，即屬原告因經常性提供勞務所得之報酬，自具有「
    勞務對價性」及「經常性給與」之性質，應屬工資。
  2.被告固辯稱誤餐費係被告體恤值午、晚班之員工耽誤用餐時
    間所提供之餐費，而為恩惠性之給與，自非具有勞務對價性
    之工資等語，並以行政院勞工委員會94年6 月20日勞動2 字
    第0940032710號函示為據。惟原告擔任被告員工時之作業方
    式，係採24小時3 班制輪值，不問員工級職、工作內容，每
    人均發放一致之誤餐費金額，業如前述，又3 班制之工作型
    態係因被告之工廠必須24小時全天候、連續性現場作業而來
    ，且員工須依被告排定之輪班表輪值一節，業據證人黃惠初
    證述明確（見本院卷第126 、127 頁），足徵被告令原告輪
    值午、晚班已成為固定之工作制度。參以午班為下午4 時至
    夜間12時，晚班為夜間12時至翌日上午8 時，此等工作時段
    有違一般人之正常生理特性，自不利於勞工之生活及健康，
    則輪值該等時段之勞工即需較日班時段付出更多之體力、集
    中力，並承擔較高之工作風險，故雇主給與輪值午、晚班之
    勞工較高之工資待遇應屬合理，即難認係恩惠性之給與。反
    觀如誤餐費係被告體恤員工之餐費，則輪值午、晚班之餐費
    金額理應相同，惟被告依員工輪值時段不同所給付之金額相
    差1 倍之多，顯見誤餐費並非補助勞工用餐之餐費，而係被
    告因特殊工作條件所增加對員工之現金給付，其本質應屬針
    對該值班時段之特殊性所為之勞務對價，亦即誤餐費已成為
    兩造間因特定工作條件，形成固定常態工作中可取得之給與
    ，而為員工因經常性提供勞務所得之報酬，自屬工資。至前
    揭函示係就性質上屬於耽誤勞工用餐時間所提供之餐費而為
    解釋，亦即該函示所指之「誤餐費」與本件「誤餐費」之性
    質不同，自不得因兩者名稱相同而為同一解釋。況且上開函
    示對本院並無法律上之拘束力，故被告據此抗辯，自非可採
    。
  3.至修正前勞動基準法施行細則第10條第9 款之規定固將「差
    旅費、差旅津貼、交際費、夜點費及誤餐費等」排除於同法
    第2 條第3 款所稱之其他任何名義之經常性給與之外，惟雇
    主所為給付之性質應依個案具體認定，不因給付名稱相同即
    為同一解釋，業如前述，而觀諸上開規定之差旅費、差旅津
    貼及交際費等，均屬不確定事項之支出，自非經常性之給與
    ，則該規定將誤餐費與上開項目之費用同列，顯見此處所謂
    之誤餐費係指屬於恩惠性或非經常性給與之性質者而言，自
    與本件「誤餐費」之性質不同，即不得以本件誤餐費與上開
    規定之使用同一名稱，遽認本件亦有上開規定之適用。況且
    ，勞動基準法施行細則於94年6 月14日修正時，已將上開有
    關誤餐費之規定刪除，以避免雇主巧立名目，規避將該給付
    列入平均工資計算，益徵本件誤餐費應屬工資無訛。是以，
    被告辯稱誤餐費並非經常性給與等語，委無足採。
  4.綜上所述，本件誤餐費係原告因工作而獲得之報酬，具勞務
    對價性，且屬被告對員工之經常性給與，應屬工資，惟被告
    於原告退休時，未將誤餐費列入平均工資計算，致原告分別
    少領如附表第三欄所示之金額，則原告請求被告如數給付，
    自屬有據。
  (三)特休未休獎金部分：
  1.按勞工在同一雇主或事業單位，繼續工作滿一定期間者，每
    年應依左列規定給予特別休假：一、一年以上三年未滿者七
    日。二、三年以上五年未滿者十日。三、五年以上十年未滿
    者十四日。四、十年以上者，每一年加給一日，加至三十日
    為止，勞動基準法第38條定有明文。次按特別休假因年度終
    結或終止契約而未休者，其應休未休之日數，雇主應發給工
    資，勞動基準法施行細則第24條第3 款亦有明文。據此足認
    勞工就其特別休假未休假之日數服勞務時，雇主應發給「工
    資」，縱使其給付名稱有異，仍不影響該項給付屬於工資之
    性質。
  2.經查，原告己○○、子○○、乙○○、戊○○、丁○○及壬○○於任職期間，就其等於特別休假未休假之日數服勞務時
    ，均領有特休未休獎金一節，為被告所不爭執（見本院卷第
    7 、157 頁），則揆諸前揭說明，本件特休未休獎金之性質
    自屬於工資。
  3.被告固辯稱特休未休獎金屬於勞動契約終止後之所得，於計
    算平均工資時，無庸併入計算等語，並以行政院勞工委員會
    77年9 月19日（77）臺勞動2 字第20649 號函示為據。惟按
    平均工資係指計算事由發生之當日前6 個月內所得工資總額
    除以該期間之總日數所得之金額，勞動基準法第2 條第4 款
    前段定有明文。此處所謂之「工資總額」應係指勞工於終止
    勞動契約前6 個月所得請求工資之總額，而非勞工實際領取
    之金額而言，否則豈非雇主故意拖延至勞動契約終止後始發
    放工資，該等金額即不得列入平均工資計算？準此，本件特
    休未休獎金既係被告於原告就特別休假未休假之日數服勞務
    時所發給之工資，亦即發生於原告任職期間，原告自得於終
    止契約時請求被告給付，則揆諸前揭說明，此項金額即應列
    入平均工資計算。至上開函示對本院並無法律上之拘束力，
    故被告據此抗辯，自非可採。
  4.被告另辯稱原告簽署之員工退休申請書上記載：特休假應於
    退休前休畢等語，原告自應受其拘束，則原告於退休前未休
    畢之特別休假，自不得再請求給付工資等語。惟上開員工退
    休申請書僅記載「特休假應於退休前休畢」，並未記載如未
    休畢即不得請求給付工資等語，則被告辯稱原告應受上開約
    定之拘束而無權請求工資，已屬無據。況且原告就特別休假
    未休假之日數服勞務後，被告仍按日數給付特休未休獎金，
    顯見被告事後已有同意原告於特別休假未休假之日數服勞務
    之意，則被告因此所給付者，自屬工資無訛。是以，被告此
    部分之抗辯，不足採取。
  5.又被告於上開原告退休時，未將此部分工資，即特休未休獎
    金列入平均工資計算，致上開原告分別少領如附表第四欄所
    示之退休金等情，為被告所不爭執（見本院卷第157 頁），
    自堪信為真實。則上開原告請求被告如數給付，即屬可採。
  (四)加班費部分：
  1.按雇主延長勞工工作時間者，其延長工作時間之工資依左列
    標準加給之：一、延長工作時間在2 小時以內者，按平日每
    小時工資額加給1/3 以上。二、再延長工作時間在2 小時以
    內者，按平日每小時工資額加給2/3 以上。三、依第32條第
    3 項規定，延長工作時間者，按平日每小時工資額加倍發給
    之，勞動基準法第24條定有明文。是以，加班費係指雇主於
    勞工之正常工作時間外，予以延長工作時間，並依勞動基準
    法第24條之規定所加給之工資而言。
  2.經查，被告因採24小時3 班制之生產型態，故員工並無週六
    、週日之休假，均需按排班表在公司值班，平均每月至多僅
    有5 至6 日之休假，逾法定工時之時數則發給加班費等情，
    業據證人黃惠初證述明確（見本院卷第126 頁），據此足認
    被告核發之加班費即為其延長原告工作時間之報酬，自屬工
    資。
  3.被告固辯稱本件加班費係原告庚○○、乙○○及壬○○要求
    增加因法律修正而減縮之6 小時工時以賺取較多工資，被告
    遂以獎金名義支付，惟薪資單上誤植為加班費，自不得因此
    將該等金額列入平均工資計算等語。惟本件加班費乃原告乙○○、戊○○、庚○○及壬○○於法定工時之外延長工作時
    間之報酬，性質上即屬於工資，自不因是否係原告主動要求
    加班或以獎金名義發放報酬而異其性質，則被告辯稱其發放
    之項目為獎金而非工資，不得列入平均工資計算等語，自非
    可採。
  4.又被告於發放原告乙○○、戊○○、庚○○及壬○○之退休
    金時，並未將加班費列入平均工資計算，如列入計算後，上
    開原告分別少領如附表第五欄所示之金額一節，業如前述，
    是以，原告乙○○、戊○○、庚○○及壬○○請求被告如數
    給付，亦屬有據。
  (五)激勵獎金部分：
  1.按勞動基準法第2 條第3 款所謂之工資，係指勞工因工作而
    獲得之報酬，或其他具有「經常性給與」之給付而言，業如
    前述，是以，如雇主為其單方之目的，給付具有勉勵、恩惠
    性質之給與，即非勞工因工作對價所獲得之報酬，亦不具有
    「經常性」，自非工資，而不得將該項給付列入平均工資計
    算退休金。
  2.經查，被告於90年8 月15日訂定分流槽溫度控制賞罰辦法，
    以領班所生產之鋼水溫度計算獎金及處罰，自90年9 月1 日
    起實施3 個月後另行檢討；於90年11月16日訂定B8鋼胚賞罰
    辦法，以生產不合格鋼胚之數量計算點數決定賞罰，自90年
    11月1 日起實施3 月後另行檢討修訂；於91年3 月21日訂定
    煉鋼廠激勵獎金辦法，以員工當月之生產量超過標準產量之
    噸數乘以每噸獎勵金額計算獎金，實施期間1 年等情，分別
    有原告庚○○不爭執其真正之前開辦法各1 份在卷可稽（見
    本院卷第77至79頁），足見上開辦法係被告為激勵員工士氣
    、加強生產或督導績效，針對不同項目之工作目標所制訂，
    且實施期間均不長，並依實際狀況修訂內容，已徵該等獎金
    並非原告庚○○於任職期間，因其持續提供勞務必能經常性
    獲取之工作對價。復參以證人黃惠初證稱：激勵獎金係在公
    司趕產能、降成本、原物料管制或品質達到某一標準時才會
    發放，如果達不到標準即無法領取獎金，甚至倒扣薪資；至
    於生產噸數達到一定數量以上所發給之生產獎金，則為每月
    發放，屬於薪資之一部分等語（見本院卷第127 、128 頁）
    ，暨被告所經營之鋼鐵業營運狀況，往往因景氣榮枯而須依
    實際需求調節產能等情以觀，益徵激勵獎金係被告因應公司
    營運之實際需求，制訂臨時性之辦法發放獎金以勉勵員工之
    用，自不具經常性，即非工資。是以，原告庚○○主張激勵
    獎金為獎勵工作績效之獎金，具有經常性，屬於勞動基準法
    第2 條第3 款之工資，而應列入平均工資計算退休金，據此
    請求被告給付退休金差額173,593 元，尚屬無據。
六、綜上所述，本件誤餐費、特休未休獎金及加班費均屬工資，
    應列入平均工資計算原告之退休金，至激勵獎金則非工資，
    不得列入平均工資計算。從而，原告本於退休金請求權之法
    律關係，請求被告應給付原告己○○230,673 元；給付原告
    子○○162,714 元；給付原告乙○○362,619 元；給付原告
    戊○○237,748 元；給付原告庚○○215,372 元；給付原告
    丁○○206,161 元；給付原告壬○○322,659 元之部分，為
    有理由，應予准許；原告庚○○請求逾前揭金額之部分，為
    無理由，應予駁回。
七、據上論結，本件原告之訴為一部有理由，一部無理由，依民
    事訴訟法第79條、第85條第1 項但書，判決如主文。
中　　華　　民　　國　　96　　年　　2 　　月　　27　　日
                  勞工法庭  審判長法　官　謝靜雯
                                  法　官　高增泓
                                  法　官　鄭詠仁
正本係照原本作成。
如不服本判決，應於送達後20日內，向本院提出上訴狀並表明上
訴理由，如於本判決宣示後送達前提起上訴者，應於判決送達後
10日內補提上訴理由書（須附繕本）。
中　　華　　民　　國　　96　　年　　2 　　月　　27　　日
                                  書記官　王雪招
附表：
┌───┬────┬─────┬─────┬──────┬──────┬─────┐
│  一  │   二   │    三    │    四    │     五     │     六     │    七    │
├───┼────┼─────┼─────┼──────┼──────┼─────┤
│姓  名│任職期間│  誤餐費  │ 特休未休 │   加班費   │  激勵獎金  │  合  計  │
│      │        │          │   獎金   │            │            │          │
├───┼────┼─────┼─────┼──────┼──────┼─────┤
│      │自68年7 │          │          │            │            │          │
│己○○│月4 日起│  63,041  │ 167,632  │            │            │ 230,673  │
│      │至93年9 │          │          │            │            │          │
│      │月30日止│          │          │            │            │          │
├───┼────┼─────┼─────┼──────┼──────┼─────┤
│      │自73年10│          │          │            │            │          │
│子○○│月25日起│  61,734  │ 100,440  │            │            │ 162,174  │
│      │至94年11│          │          │            │            │          │
│      │月30日止│          │          │            │            │          │
├───┼────┼─────┼─────┼──────┼──────┼─────┤
│      │自66年6 │          │          │            │            │          │
│乙○○│月29日起│  83,989  │ 225,065  │  53,565    │            │ 362,619  │
│      │至94年9 │          │          │            │            │          │
│      │月30日止│          │          │            │            │          │
├───┼────┼─────┼─────┼──────┼──────┼─────┤
│      │自66年6 │          │          │            │            │          │
│戊○○│月26日起│  34,396  │ 189,092  │  14,260    │            │ 237,748  │
│      │至93年8 │          │          │            │            │          │
│      │月31日止│          │          │            │            │          │
├───┼────┼─────┼─────┼──────┼──────┼─────┤
│      │自66年6 │          │          │            │            │          │
│庚○○│月28日起│  76,399  │          │  138,973   │  173,593   │ 388,965  │
│      │至91年9 │          │          │            │            │          │
│      │月30日止│          │          │            │            │          │
├───┼────┼─────┼─────┼──────┼──────┼─────┤
│      │自68年7 │          │          │            │            │          │
│丁○○│月18日起│  64,715  │ 141,446  │            │            │ 206,161  │
│      │至93年9 │          │          │            │            │          │
│      │月30日止│          │          │            │            │          │
├───┼────┼─────┼─────┼──────┼──────┼─────┤
│      │自66年6 │          │          │            │            │          │
│壬○○│月16日起│  79,094  │  190,000 │  53,565    │            │ 322,659  │
│      │至92年9 │          │          │            │            │          │
│      │月30日止│          │          │            │            │          │
└───┴────┴─────┴─────┴──────┴──────┴─────┘
